【裁判字號】    98,訴,501
【裁判日期】    980831
【裁判案由】    確認買賣關係不存在等
【裁判全文】
臺灣板橋地方法院民事判決               98年度訴字第501號
原      告  乙○○
訴訟代理人  羅秉成律師
複代理人    戴愛芬律師
被      告  甲○○
訴訟代理人  余欽博律師
上列當事人間請求確認買賣關係不存在等事件，經本院於民國98
年8月13日言詞辯論終結，判決如下：
    主  文
原告之訴及其假執行之聲請均駁回。
訴訟費用由原告負擔。
    事實及理由
一、原告主張：
  １坐落台北縣永和市○○路17號3 樓之房屋（以下簡稱系爭房
    屋）為原告所有，民國87年間，被告向原告承租系爭房屋，
    雙方口頭約定每月租金新臺幣（下同）15000 元，被告攜同
    其母丙○、其兄吳健廷全家人一同入住，並將戶籍全數遷入
    系爭房屋內，詎被告僅繳交前2 個月之租金，即未再依約給
    付，計算至97年12月份止，共積欠租金10年，原告聲請調解
    請求被告給付租金亦未獲置理，被告遲延給付租金之總額已
    逾2 個月，原告曾以前案起訴狀繕本之送達，催告被告於收
    受繕本後10日內付清租金，如逾期未給付，則終止之意思表
    示即發生效力，不另為終止之意思表示，該起訴狀之繕本已
    於98年1 月17日送達被告，被告迄今仍未給付，是兩造間就
    系爭房屋之租賃契約應已終止（前案嗣經原告撤回），被告
    應當遷出將系爭房屋返還原告。系爭房屋為原告所有，從未
    出售被告，被告竟謂其於90年間向原告購買系爭房屋，足見
    兩造間就系爭房屋之買賣關係存否不明確，使原告在私法上
    之地位受有侵害之危險，自有提起確認之訴之必要。又被告
    無權占用系爭房屋，使原告遭受無法使用收益之損害，爰依
    租賃契約、所有物返還請求權及不當得利之法律關係，請求
    確認兩造就系爭房屋之買賣關係不存在被告應給付原告
    起訴前五年內之租金90萬元及自起訴狀繕本送達翌日起至清
    償日止，按週年利率5%計算之利息。被告應將系爭房屋騰
    空遷讓返還原告，並自98年1 月28日起至遷讓之日止按月給
    付原告15000 元。就項聲明，願供擔保，請准宣告假
    執行。
  ２系爭房屋係由原告出資購買，頭期款20萬元是原告向母親所
    借，其餘款項則為原告以薪資及標會之會款按期繳納，丁○
    ○於其與原告間之剩餘財產分配訴訟中，對於原告主張系爭
    房屋為原告所有乙節，從未有爭執，丁○○卻於本件證稱系
    爭房屋為其購買，自與事實不符。
  ３原告從未授權丁○○替伊向被告收取房租，亦不曾允諾由被
    告等人無償使用系爭房屋，況且收取租金並非民法第1003條
    夫妻代理日常家務之範圍，被告縱將租金交予丁○○，對原
    告亦不生清償之效力。被告辯稱：因丁○○為報答丙○之恩
    惠，則於丙○返國定居後，原告無償提供系爭房屋予被告全
    家居住云云。然查：若謂丁○○欲報答被告之母之恩惠，則
    丁○○於86年間已購買台北縣永和市○○路10 2巷1 號11樓
    之1 之房屋，則丁○○何不將被告全家人接去永亨路房屋同
    住，反居住於系爭房屋？且原告當時家中開銷甚大，亟需用
    錢，豈有可能放棄租金收入，將系爭房屋無償提供予被告全
    家人居住？
  ４被告辯稱：原告與丁○○等人於90年9 月一起南下找訴外人
    戊○○協商，出售系爭房屋，用以繳納永和市○○路房屋貸
    款云云，亦屬捏造，原告未曾同意出售系爭房屋與被告，雖
    有和丁○○一同到新營遊玩，但對於賣屋之事毫不知情，丁
    ○○未經原告同意將系爭房屋出售與被告，對原告不生效力
    。
  ５原告工作一向穩定，於90年間至94年間每月至少有5 、6 萬
    元以上之薪資收入，原告另於90年6 月21日以系爭房屋向花
    旗銀行申辦250 萬元之貸款，並於90年9 月24日清償彰化銀
    行信義分行0000000 元之貸款，於90年9 月起至91年7 月5
    日止，共匯款十筆至花旗銀行帳戶內，金額為0000000 元，
    可知原告當時並無經濟上之困難。原告在花旗銀行之帳戶於
    91 年7月4 日交由丁○○使用，丁○○當時尚使用多家銀行
    帳戶，每月進出帳戶之金額高達上百萬，甚至上千萬，足見
    原告與丁○○在90年間，手邊均有充足之現金可供週轉，根
    本不可能繳不出永亨路房屋每月6 萬多元之貸款，丁○○證
    述係因繳不起永亨路房屋貸款而要出售系爭房屋，顯與事實
    不符。
  ６原告從未將系爭房屋出售予被告，亦未收到任何購屋款項，
    被告既主張其係以650 萬元購買系爭房屋，則何以被告將款
    項匯入丁○○之帳戶？足見被告匯款予丁○○，並非為購買
    系爭房屋。另戊○○係因向丁○○購買丁○○所有竹南鎮○
    ○段之土地，而代丁○○繳付永亨路房屋之房貸本息，因而
    匯款予丁○○，故戊○○之匯款亦與系爭房屋無關。且依被
    告所言，被告家人先係居住於原告購買之房屋，而後原告又
    將系爭房屋出售供丁○○繳納貸款，其結果將造成丁○○既
    不需負擔其姊全家之居住，購買新屋又不需以自己的錢繳納
    貸款本息，而原告既未能實際使用系爭房屋，而後又失去系
    爭房屋之所有權，此不公平之情事，豈不荒謬？被告辯稱：
    其於90年10月19日起每月匯款17174 元總計790004元、94年
    8 月1 日匯款100 萬、94年10月委託丙○拿60萬元、土地折
    抵400 萬、以現金交付及匯款共32萬元予丁○○作為購屋款
    云云。然查：被告稱有給付現金324376元及請丙○轉交60萬
    元，皆無收據或給付證明。被告於90年10月19日起雖每月匯
    款17174 元予丁○○，然丁○○曾於三日前之90年10月16日
    以丁○○之彰化銀行三峽分行帳戶匯款10萬元至被告華僑銀
    行00000000000000號帳戶；丁○○另分別於93年4 月5 日匯
    款21000 元、93年11月4 日匯款200000元、93年11月8 日匯
    款300000元、94年1 月11日匯款50000 元至被告華僑銀行
    00000000000000號帳戶，有被告華僑銀行之帳戶存摺可憑。
    丁○○又於95年1 月27日匯款18萬元、95年6 月1 日匯款30
    萬元至被告指定華僑銀行帳戶，有丁○○中國信託商業銀行
    帳戶之歷史交易查詢報表可參，以上丁○○總計匯款予被告
    金額高達0000 000元，遠高於被告按月匯款之總額，顯見被
    告按月匯款予丁○○之款項，絕非購屋款。
  ７退步言之，縱認兩造間成立買賣契約，然被告未要求原告辦
    理過戶，卻要丁○○簽訂切結書切結願意還款，則被告有解
    除系爭買賣契約之意思，系爭買賣契約既已解除，被告亦無
    權繼續占用系爭房屋。
  ８丁○○為原告之前夫，原告曾因不配合丁○○辦理貸款，而
    遭丁○○施以暴力，丁○○並以原告名義，開立金額高達
    2400萬元之遠期支票予被告，甚至以手機簡訊及電子郵件恐
    嚇原告稱如不配合，將拍賣系爭房屋及使原告負債千萬，原
    告因而罹患嚴重型憂鬱症，丁○○所為證言自難採信。
二、被告則以：
  １被告與胞兄吳健廷及已故之舅舅蔡清海三人於87年間至88年
    7 月向原告合租系爭房屋，每月租金15000 元，被告均有按
    時交租金予被告舅舅即原告前夫丁○○，當時基於親戚關係
    融洽，並未簽訂租賃契約，交付的租金亦未要求出具收據。
    嗣88年7 月30日被告的母親丙○自國外返台定居，原告及丁
    ○○感念過去生活費用均由丙○供應，故同意將系爭房屋無
    償提供給被告全家居住。復於90年9 月間，因丁○○於86年
    間另購置坐落台北縣永和市○○路102 巷1 號11樓之1 的房
    屋，該屋銀行貸款高達850 萬元，每月應繳本息66355 元，
    原告與丁○○慮及原告可能被裁員，光靠丁○○之薪資實不
    足長期支應巨額的貸款本息、家庭生活費及兩個兒子的教育
    費，故原告與丁○○共同決定出售系爭房屋，被告有意購買
    之，但無力立即支付，遂與原告、丁○○、被告母親、被告
    的前女友張曉晴相偕共赴台南新營，找被告的舅舅戊○○幫
    忙，當時協議系爭房屋價金650 萬元，由被告母親丙○以
    400 萬元出售其名下所有坐落竹南鎮○○段頂大埔小段189-
    2 、189-9 、189-10地號等3 筆土地予戊○○，戊○○幫丁
    ○○繳納永亨路房屋貸款，以代被告給付系爭房屋之部分價
    金400 萬元，而丁○○與戊○○另共有1 筆竹南鎮○○段頂
    大埔小段189-17地號之土地，丁○○持分1/2 ，以200 萬元
    出售予戊○○，亦係由戊○○幫丁○○繳納永亨路房屋貸款
    ，故被告僅須給付原告及丁○○25 0萬元，戊○○則需支付
    600 萬元予丁○○，共同繳納丁○○永亨路850 萬元之房屋
    貸款。付款方式則為：(1)丁○○就永亨路房屋已繳納的貸款
    本息，由被告及戊○○以現金付清。(2)自90年10月20日起，
    每月20日前，被告及戊○○應分別電匯17174 元、39032 元
    至丁○○之帳戶，一直到109 年5 月20日貸款本息全部清償
    為止，再辦理過戶。若提前清償，則提前辦理過戶。嗣於93
    年3 月間戊○○因案入獄服刑，其每月應匯款項由其前妻尤
    秀湄以竣貿建材股份有限公司之名義匯款，但迄至94年7 月
    27日止即未繼續匯款，戊○○放棄購買前開4 筆土地，而當
    時戊○○自90年10月20日至94年7 月27日止已匯款至丁○○
    之帳戶內之金額為000000 0元（39032 元×46期），丁○○
    遂與被告協議：戊○○所匯款項約定為180 萬元，轉為被告
    應支付之購屋價金，再由被告負責歸還戊○○。當時被告就
    丁○○已繳納的貸款本息，已支付324376元與丁○○，加上
    被告自90年10月20日開始匯款，已匯款790004元（17174 元
    ×46期），被告又於94年8 月1 日分別自其所有之華僑銀行
    及台北銀行帳戶各匯款50萬元至丁○○中國信託商業銀行之
    帳戶，另於94年11月19日將現金60萬元交由丙○轉交予丁○
    ○，再加上丙○所有之土地可折抵之400 萬元，故被告已給
    付0000000 元（0000000+324376+790004+500000+500000+60
    0000+0000000=0000000），即包含房屋價金650 萬元及應付
    現金款250 萬元按年利率5.8%計算之利息。
  ２詎料，原告迄今仍拒絕辦理過戶，被告為確保權益，乃於95
    年9 月18日要求丁○○立下切結書，若原告一直拒絕辦理過
    戶，立切結書人應負責歸還被告購屋價金850 萬元並酌加利
    息。丁○○復又交付以原告名義開立之支票45張，金額計2
    400 萬元，最後發票日為101 年2 月29日，丁○○打算利用
    這幾年的時間與原告斡旋，勸說原告辦理過戶，惟因原告向
    被告及丁○○提出偽造有價證券之告訴，又將系爭房屋設定
    抵押權予陳家富，被告始提示已到期支票以擔保買賣價金債
    權。被告從未向原告表示解除系爭買賣契約，被告至今仍希
    望原告辦理過戶。
  ３自90年10月起，兩造就系爭房屋成立買賣關係，被告自無再
    給付租金予原告之必要，且非無權占有，價金已於94年間付
    清，原告起訴請求確認系爭房屋之買賣關係不存在，並訴請
    給付租金及遷讓房屋，均屬無據等語置辯。並聲明：原告之
    訴駁回。如受不利之判決，願供擔保，請准宣告免為假執行
    。
三、按確認法律關係之訴，非原告有即受確認判決之法律上利益
    者，不得提起之，民事訴訟法第247 條第1 項前段定有明文
    。至於所謂即受確認判決之法律上利益，係指法律關係之存
    否不明確，原告主觀上認其在法律上之地位有不安之狀態存
    在，且此種不安之狀態，能以確認判決將之除去者而言，最
    高法院52年臺上字第1240號判例可資參照。本件原告主張系
    爭房屋為其所有，從未出售被告等情，被告則謂其於90年間
    向原告購買系爭房屋等語，足見兩造間就系爭房屋之買賣關
    係存否不明確，使原告在私法上之地位受有侵害之危險，原
    告提起本件確認之訴以排除此危險，自堪認其有即受確認判
    決之法律上利益，先此敘明。
四、原告主張兩造之間並無買賣關係存在，被告承租系爭房屋卻
    未給付房租長達10年以上，經原告終止租約，請求被告給付
    租金、遷讓房屋及不當得利云云，惟為被告所否認，並以前
    揭情詞置辯，是本件兩造爭點為：(一)兩造間是否有買賣契約
    成立？(二)買賣契約是否業經解除？(三)原告得否向被告請求給
    付租金、遷讓房屋及不當得利？茲分述如下：
  (一)兩造間是否有買賣契約成立？
    按當事人就標的物及其價金互相同意時，買賣契約即為成立
    ，民法第345 條第2 項定有明文。次按確認法律關係不存在
    之訴，如被告主張其法律關係存在時，應由被告負舉證責任
    （最高法院42年台上字第170 號判例參照）。本件原告主張
    兩造間買賣關係不存在，被告主張存在，則應由主張存在之
    被告負舉證責任。經查，被告辯稱：於90年9 月間，因丁○
    ○於86年間另購置坐落台北縣永和市○○路102 巷1 號11樓
    之1 的房屋，該屋銀行貸款高達850 萬元，每月應繳本息
    66355 元，原告與丁○○慮及原告可能被裁員，光靠丁○○
    之薪資實不足長期支應巨額的貸款本息、家庭生活費及兩個
    兒子的教育費，故原告與丁○○共同決定出售系爭房屋，被
    告有意購買之，但無力立即支付，遂與原告、丁○○、被告
    母親、被告的前女友張曉晴相偕共赴台南新營，找被告的舅
    舅戊○○幫忙，當時協議系爭房屋價金650 萬元，由被告母
    親丙○以400 萬元出售其名下所有坐落竹南鎮○○段頂大埔
    小段189-2 、189-9 、189-10地號等3 筆土地予戊○○，戊
    ○○幫丁○○繳納永亨路房屋貸款，以代被告給付系爭房屋
    之部分價金400 萬元，而丁○○與戊○○另共有竹南鎮○○
    段頂大埔小段189-17地號之土地，丁○○持分1/2 ，以200
    萬元出售予戊○○，亦係由戊○○幫丁○○繳納永亨路房屋
    貸款，故被告僅須給付原告及丁○○25 0萬元，戊○○則需
    支付600 萬元予丁○○，共同繳納丁○○永亨路850 萬元之
    房屋貸款。付款方式則為：(1)丁○○就永亨路房屋已繳納的
    貸款本息，由被告及戊○○以現金付清。(2)自90年10月20日
    起，每月20日前，被告及戊○○應分別電匯17174 元、3903
    2 元至丁○○之帳戶，一直到109 年5 月20日貸款本息全部
    清償為止，再辦理過戶。若提前清償，則提前辦理過戶等情
    ，業據證人丁○○、戊○○、丙○證述在卷（見98年6 月5
    日言詞辯論筆錄、98年8 月3 日調查證據筆錄），而被告及
    證人戊○○自90年10月19日分別按月匯款至證人丁○○之帳
    戶內，亦有被告之台灣中小企業銀行活期儲蓄存款00000000
    000 號存摺影本及華僑銀行活期儲蓄存款00000000000000號
    之存摺影本、丁○○之中國信託商業銀行雙和分行00000000
    00000 號存摺附卷可稽（見本院卷一第33頁至第62頁），而
    就證人戊○○向丁○○購買共有竹南鎮○○段頂大埔小段
    189-17地號之土地持分1/2 ，由戊○○之前妻尤秀湄以竣貿
    建材股份有限公司公司之款項代丁○○繳付銀行房貸本息，
    作為戊○○向丁○○買受該筆土地之價金給付乙節，亦有丁
    ○○、尤秀湄於94年10月14日訂立之竣貿建材股份有限公司
    、義昆實業股份有限公司交接協議書第二項第13點約定可稽
    （見本院卷一第100 頁），而丁○○亦於95年9 月18日因原
    告拒不將系爭房屋過戶給原告，遂出具切結書交予被告承諾
    負責歸還850 萬元予被告，有切結書足參（見本院卷一第63
    頁），堪信兩造間就系爭房屋確有買賣契約存在之事實。原
    告雖舉證人尤秀湄於本件及張曉晴於另案原告對丁○○所提
    偽造有價證券案偵查中之證詞，以證明原告固有與丁○○、
    丙○、被告一同南下找戊○○，惟渠等係到台南遊玩，並非
    討論賣屋之事情云云，惟尤秀湄於本件訴訟證述：他們都有
    到竣貿建材公司，我只知道他們在談事情，不知道在談什麼
    等語（見98年7 月16日言詞辯論筆錄），則原告所稱南下找
    戊○○係為遊玩云云，與證人丁○○、丙○、戊○○、尤秀
    湄所述不符，且原告稱到台南遊玩，不去觀光景點，卻到戊
    ○○經營之竣貿建材股份有限公司，亦不符常情，是原告否
    認南下找戊○○談系爭房屋買賣乙事，為不可採。綜上，兩
    造間就買賣標的物、價金650 萬元、支付價金之方法、系爭
    房屋移轉所有權之時點等項已有合意，則買賣契約成立，是
    被告所辯兩造間就系爭房屋有買賣關係存在之事實，自可認
    定。原告雖就被告是否已付清全部價金有所爭執，惟買賣契
    約既已成立，被告價金是否給付完畢，係買賣契約債務不履
    行之問題，對於買賣契約已成立之事實並不影響。
  (二)系爭買賣契約是否業經解除？
    原告主張：縱兩造買賣關係成立，然被告未要求原告辦理過
    戶，卻要丁○○簽訂切結書切結願意還款，則被告有解除系
    爭買賣契約之意思，系爭買賣契約既已解除，被告亦無權繼
    續占用系爭房屋云云，惟查，契約解除權發生之原因，有約
    定解除權及法定解除權。原告並未舉證兩造有約定被告享有
    解除權，或係被告依照何法律規定取得解除權，且縱有解除
    之原因，解除權人及其相對人應為契約之雙方當事人，本件
    買賣契約存在於兩造間，如被告有解除權，應向原告行使解
    除權，然而丁○○所簽之切結書，係丁○○願意對原告拒不
    過戶之行為，對被告負賠償之責任，並非被告對原告行使解
    除權之書面，原告復未舉證被告曾向原告為解除買賣契約之
    意思表示，且直至本件訴訟審理中，被告仍希望原告能將系
    爭房屋完成過戶，是原告主張兩造間之買賣契約業經被告解
    除，自不可採。
  (三)原告得否向被告請求給付租金、遷讓房屋及不當得利？
    原告主張：民國87年間，被告向原告承租系爭房屋，雙方口
    頭約定每月租金15000 元，被告攜同其母丙○、其兄吳健廷
    全家人一同入住，並將戶籍全數遷入系爭房屋內，詎被告僅
    繳交前2 個月之租金，即未再依約給付，計算至97年12月份
    止，共積欠租金10年，原告聲請調解請求被告給付租金亦未
    獲置理，被告遲延給付租金之總額已逾2 個月，原告曾以前
    案起訴狀繕本之送達，催告被告於收受繕本後10日內付清租
    金，如逾期未給付，則終止之意思表示即發生效力，不另為
    終止之意思表示，該起訴狀之繕本已於98年1 月17日送達被
    告，被告迄今仍未給付，是兩造間就系爭房屋之租賃契約應
    已終止，被告應當遷出將系爭房屋返還原告。為此請求被告
    給付原告起訴前五年內之租金90萬元及自起訴狀繕本送達翌
    日起至清償日止，按週年利率5%計算之利息、將系爭房屋騰
    空遷讓及自98年1 月28日起至遷讓之日止按月給付原告1500
    0 元等情；被告則以：被告與胞兄吳健廷及已故之舅舅蔡清
    海三人於87年間至88年7 月向原告合租系爭房屋，每月租金
    15000 元，被告均有按時交租予被告舅舅即原告前夫丁○○
    ，當時基於親戚關係融洽，並未簽訂租賃契約，交付的租金
    亦未要求出具收據。嗣88年7 月30日被告的母親丙○自國外
    返台定居，原告及丁○○感念過去生活費用均由丙○供應，
    故同意將系爭房屋無償提供給被告全家居住等語置辯。就被
    告所辯：88年7 月30日被告的母親丙○自國外返台定居，原
    告及丁○○感念過去生活費用均由丙○供應，故同意將系爭
    房屋無償提供給被告全家居住乙節，業據證人丁○○證述在
    卷，且從系爭房屋原先約定租金每月15000 元，年租金18萬
    元，原告竟然十年來未向被告催討房租，顯然有違常情，原
    告應有同意被告及其母自88年7 月30日起無償使用系爭房屋
    之事實，被告所辯堪予採信。是原告請求起訴前五年內之租
    金90萬元及法定遲延利息，為無理由，不應准許。又原告既
    已同意被告無償使用系爭房屋，則兩造間先前成立之租賃契
    約已於88年7 月29日合意終止，是原告以被告未繳二期以上
    之租金為由，終止租賃契約，請求被告返還租賃物及不當得
    利，自屬無據，不應准許。
五、綜上所述，原告請求確認兩造間買賣關係不存在、請求被告
    給付租金、遷讓房屋及不當得利，均無理由，應予駁回。原
    告之訴既經駁回，其假執行之聲請失所附麗，應併予駁回。
六、本件事證已臻明確，兩造其餘主張陳述及所提之證據，均毋
    庸再予審酌，附此敘明。
七、訴訟費用之依據：民事訴訟法第78條。
中    華    民    國    98    年    8     月    31    日
                  民事第三庭法  官  陳映如
以上正本係照原本作成
如對本判決上訴，須於判決送達後20日內向本院提出上訴狀
中    華    民    國    98    年    8     月    31    日
                            書記官  李錦輝

司法院資訊處製作；財團法人民間司法改革基金會備份。
